【裁判字號】    95,易,1194
【裁判日期】    951123
【裁判案由】    侵占
【裁判全文】
臺灣臺南地方法院刑事判決              95年度易字第1194號
公  訴  人  臺灣臺南地方法院檢察署檢察官
被      告  甲○○
上列被告因侵占案件，經檢察官提起公訴（95年度撤緩偵字第15
6號），被告於準備程序中為有罪之陳述，本院裁定進行簡式審
判程序，判決如下：
    主  文
甲○○犯詐欺取財罪，處有期徒刑壹年。
    事  實
一、甲○○於民國九十二年十二月五日以所有之車牌號碼8D-016
    8號自用小客車，向「富邦產物保險股份有限公司」（以下
    簡稱「富邦公司」）投保汽車失竊險後，因該車於同年十二
    月十五日遭竊，甲○○乃持報案失竊證明單向「富邦公司」
    申請而獲得新臺幣一百六十九萬七千一百十二元理賠金，並
    與「富邦公司」訂定「讓與契約書」，將上揭車輛讓與「富
    邦公司」。嗣該車於九十三年二月二十七日尋獲，員警通知
    甲○○以所有權人身分前來具領，甲○○明知已非車輛之所
    有權人，竟意圖為自己不法之所有，刻意隱瞞車輛轉讓之事
    實，使承辦員警陷於錯誤，將車輛交付予甲○○。甲○○領
    回車輛後，先向臺南監理站重新申領車牌號碼4193-JE 號車
    牌，並於九十三年二月二十八日將該車輛以二百零三萬八千
    元售予不知情之李宗憲。
二、案經「富邦公司」告訴暨臺南市警察局第六分局報告臺灣臺
    南地方法院檢察署檢察官偵查起訴。
    理  由
一、上開犯罪事實有下列證據足資證明：
  (一)被告自白。
  (二)告訴代理人丙○○於警局、偵查中指訴。
  (三)證人李宗憲於警局、偵查中證述。
  (四)切結書、讓與契約書、「富邦公司」汽車險要保書、汽車理
    賠申請書、臺南市警察局車輛尋獲電腦輸入單、汽車買賣契
    約書。
二、按汽車為動產，依民法第七百六十一條第一項規定，其物權
    之讓與以交付為生效要件。在監理機關所為過戶，屬於行政
    上之監理事，不生物權移轉之效力。又依民法第七百六十一
    條第一項前段規定，動產物權之讓與，非將動產交付，不生
    效力，此之所謂交付，非以現實交付為限，如依同條第一項
    但書及第二項、第三項規定之簡易交付，占有改定及指示交
    付，亦發生交付效力，此項規定於汽車物權之讓與，亦有適
    用（最高法院七十一年台上字第三九二三號民事判決、七十
    年台上字第四七七一號民事判例可資參照）。再按刑法第三
    百三十九條之詐欺罪或貪污治罪條例第五條第一項第二款之
    利用職務上之機會詐取財物罪，其成立固均以行為人有施用
    詐術之行為為必要，然所謂詐術行為，不以積極之語言、文
    字、肢體、舉動或兼有之綜合表態等為限，其因消極之隱瞞
    行為，致使被害人陷於錯誤，亦包括在內（最高法院九十年
    度台上字第七七八一號判決可資參照）。是被告於與富邦公
    司簽訂「讓與契約書」時，雖未同時辦理過戶登記，揆諸上
    開判決意旨，仍已生所有權移轉之效力。被告隱瞞該事實，
    使員警錯將車輛發還予被告，其所為係犯刑法第三百三十九
    條第一項詐欺取財罪。
三、公訴人雖認被告所為，係犯刑法第三百三十五條第一項侵占
    罪，惟按刑法上之侵占罪係以意圖為自己或第三人不法之所
    有，擅自處分自己持有他人所有之物，或變易持有之意思為
    所有之意思而逕為所有人行為，為其成立要件，故行為人侵
    占之物，必先有法律或契約上之原因在其合法持有中者為限
    ，否則，如其持有該物，係因詐欺、竊盜或其他非法原因而
    持有，縱其加以處分，自不能論以該罪（最高法院九十二年
    度台上字第一八二一號判決可資參照）。就本案而言，被告
    至警局將車號8D-0168自小客車領回占有，係因使用詐術而
    取得車輛，並非因有法律或契約上之合法原因而取得占有，
    是被告事後擅自將非屬於己之物出賣，依上說明，仍無法論
    以侵占罪。惟參照最高法院八十一年度台非字第四二三號判
    決意旨：「按刑事訴訟法第三百條所謂變更起訴法條，係指
    在不擴張及減縮單一法益及同一被害客體之原訴之原則下，
    法院得就有罪判決，於不妨害基本社會事實之範圍內，得自
    由認定事實，變更檢察官所引應適用之法條而言。例如竊盜
    、侵占、詐欺取財三罪，其基本社會事實同為意圖為自己或
    第三人不法之所有，以和平手段取得他人之財物，侵害他人
    之財產法益。因之，檢察官如係以上述三種罪名中之任一罪
    名起訴，法院依其調查證據審理結果，就被告侵害單一法益
    之同一被害客體（即事實同一），如認被告犯罪手段有異於
    起訴書所認定者（例如起訴書認定被告係施用詐術取得系爭
    財物，法院認定係以竊取方法而取得系爭財物），即得變更
    起訴法條之罪名為其餘兩罪中之另一罪名是」，因認侵占及
    詐欺取財二者基本事實同一，本院自應予審理，並變更起訴
    法條。
四、爰審酌被告犯後固坦認犯行，態度良好，惟被告詐騙所得高
    達一百餘萬元，迄今僅賠償告訴人二十萬元，告訴人損失不
    貲等一切情狀，量處如主文所示之刑。
據上論斷，應依刑事訴訟法第二百九十九條第一項前段、第二百
七十三條之一第一項、第三百條，刑法第三百三十九條第一項，
刑法施行法第一之一條第一項，判決如主文。
本案經檢察官乙○○到庭執行職務
中    華    民    國    95    年    11    月    23    日
                  刑事第三庭    法  官  包梅真
以上正本證明與原本無異。
如不服本判決，應於收受送達後10日內向本院提出上訴書狀（應
附繕本）。
                                書記官  張富
中    華    民    國    95    年    11    月    24    日
附錄法條：
刑法第339條
意圖為自己或第三人不法之所有，以詐術使人將本人或第三人之
物交付者，處5年以下有期徒刑、拘役或科或併科1千元以下罰金
。
以前項方法得財產上不法之利益或使第三人得之者，亦同。
前二項之未遂犯罰之。
刑法施行法第1之1條
中華民國94年1月7日刑法修正施行後，刑法分則編所定罰金之貨
幣單位為新臺幣。
94年1月7日刑法修正時，刑法分則編未修正之條文定有罰金者，
自94年1月7日刑法修正施行後，就其所定數額提高為30倍。但72
年6月26日至94年1月7日新增或修正之條文，就其所定數額提高
為3倍。


司法院資訊處製作；財團法人民間司法改革基金會備份。
